【裁判字號】    97,上,1068
【裁判日期】    980721
【裁判案由】    拆屋還地
【裁判全文】
臺灣高等法院民事判決                  97年度上字第1068號
上  訴  人  戊○○
            丙○○
            丁○○
共      同
訴訟代理人  羅秉成律師
            曾能煜律師
被 上 訴人  甲○○
            乙○○
共      同
訴訟代理人  陳恩民律師
            魏翠亭律師
上列當事人間請求拆屋還地事件，上訴人對於中華民國97年11月
7日臺灣新竹地方法院97年度訴字第335號第一審判決提起上訴，
本院於98年6月23日言詞辯論終結，判決如下：
    主  文
原判決關於駁回上訴人後開第二、三項之訴部分及該部分假執行
之聲請暨命上訴人負擔訴訟費用之裁判均廢棄。
被上訴人甲○○應將坐落新竹縣寶山鄉○○段沙湖壢小段一八一
之六號土地上如原判決附圖斜線部分所示面積壹佰拾捌點伍
平方公尺之房屋拆除，並將該房屋基地所占用之土地返還上訴人
。
被上訴人甲○○應給付上訴人新台幣貳萬貳仟壹佰陸拾伍元，及
自民國九十七年五月二十三日起至清償日止，按年息百分之五計
算之利息，暨自民國九十七年五月十九日起至將前項土地返還上
訴人之日止，按月給付上訴人新台幣佰陸拾玖元。
其餘上訴駁回。
第一、二審訴訟費用，由被上訴人甲○○負擔百分之二十六，餘
由上訴人負擔。
    事實及理由
一、按上訴人於終局判決前，得將上訴撤回，民事訴訟法第459
    條前段定有明文。本件上訴人提起上訴，上訴聲明原請求：
    (一)原判決關於駁回上訴人後開第(二)項之訴部分，暨命上訴人
    負擔訴訟費用之裁判，均廢棄。(二)被上訴人應將坐落新竹縣
    寶山鄉○○段沙湖壢小段181-6 號土地（下稱系爭土地）如
    原判決附圖斜線部分所示面積138.53平方公尺之磚造房屋（
    下稱系爭房屋）拆除，及連同該土地附連使用之空地面積39
    4.47平方公尺（下稱系爭空地）返還上訴人；被上訴人應給
    付上訴人新台幣（下同）10萬6,600元，及自民國97年5月23
    日（即起訴狀繕本送達翌日）起至清償日止，按年息5%計算
    之利息。並自97年5月1日起至交還前開土地之日止，按月給
    付上訴人1,777 元。(三)願供擔保請准宣告假執行。嗣於本院
    98年2 月19日準備程序時，將上開第(二)項請求按月給付部分
    ，減縮上訴聲明為：自97年5 月19日起至交還前開土地之日
    止，按月給付上訴人1, 777元（見本院卷第46頁、第64頁）
    。依前揭說明，上訴人上開減縮上訴聲明，應予准許。
二、上訴人起訴主張：系爭土地為上訴人共有，被上訴人未經上
    訴人同意，無權占有系爭土地，並於其上興建系爭房屋，供
    作倉庫使用，藉以獲得利益。為此，爰依民法第767 條規定
    ，訴請被上訴人拆除系爭房屋後，將系爭房屋基地占用之系
    爭土地及連同系爭空地合計533 平方公尺返還予上訴人。又
    被上訴人無權占用系爭土地，妨礙上訴人之使用收益權限，
    係無法律上之原因受有相當於租金之利益，致上訴人受有損
    害，而系爭土地自89年迄今之申報地價均為每平方公尺 400
    元，被上訴人無權占用上訴人所有之系爭土地面積共533 平
    方公尺，依土地申報地價年息10% 標準計算，被上訴人應給
    付上訴人自92年5月19日至97年5月18日共5 年間，相當於租
    金之不當得利共10萬6,600元，另自97年5月19日起至返還系
    爭土地止，按月給付上訴人相當於租金之不當得利1,777 元
    等語。原審為上訴人敗訴之判決，上訴人不服，提起上訴（
    並減縮上訴聲明），聲明：(一)原判決關於駁回後開第(二)、(三)
    項之訴及訴訟費用之判決均廢棄。(二)被上訴人應將系爭土地
    如原判決附圖斜線部分所示面積138 點53平方公尺之系爭房
    屋拆除，並將該房屋基地占用之土地及連同附連使用之空地
    （面積394點47平方公尺）合計533平方公尺之系爭土地返還
    予上訴人。(三)被上訴人應給付上訴人10萬6,600 元，及自97
    年5月23日起至清償日止，按年息5%計算之利息，並自97年5
    月19日起至交還前開土地之日止，按月給付上訴人1,777 元
    。(四)願供擔保請准宣告假執行。
三、被上訴人則以：被上訴人甲○○（下稱甲○○）係經上訴人
    同意後興建系爭房屋，其與上訴人間就系爭土地有使用借貸
    關係。甲○○早於38年間起即向上訴人之先祖劉阿石承租坐
    落寶山鄉○○段沙湖壢小段第181-31、184 地號等11筆田地
    耕作（下稱系爭耕地），並經劉阿石將系爭土地上之原有土
    造房屋（農舍）1 棟交付與甲○○居住使用，系爭耕地租約
    迄今仍有效存在。甲○○既係因向劉阿石承租耕作系爭耕地
    ，始由劉阿石交付系爭土地上之原有土造房屋及其附屬基地
    供居住使用，甲○○對於劉阿石所有之原有房屋及其所占基
    地自非無權占有，而上訴人係因繼承而取得系爭土地及系爭
    耕地之所有權，自應承受其被繼承人劉阿石之權利義務而受
    拘束。雖系爭土地上之原有土造房屋，因年久老舊而於74年
    左右不堪颱風摧殘而傾頹不堪使用，甲○○為繼續租耕系爭
    耕地需要而斥資原地改建系爭房屋，供作農舍使用，甲○○
    與上訴人間之系爭耕地租約既仍有效存續，則農舍使用之借
    貸目的即仍有存續之必要，為貫澈耕地三七五減租條例第12
    條立法目的及立法要旨，甲○○與上訴人間就系爭土地應有
    使用借貸法律關係存在，被上訴人自有權使用系爭土地。被
    上訴人乙○○（下稱乙○○）為甲○○之子，僅係與甲○○
    共同設籍於該址，並未共同興建系爭房屋，對於系爭房屋亦
    無處分權限，故上訴人訴請被上訴人拆屋還地及返還不當得
    利，均屬無據，另系爭空地原為劉阿石提供甲○○用作農作
    物收成時集散並暫時堆置農物之場地，被上訴人並未設圍牆
    或圍籬，嗣被上訴人原進出系爭房屋及系爭耕地之通道，遭
    上訴人以鋼筋水泥牆封閉，經被上訴人抗議及報警處理後，
    上訴人乃另闢毗鄰系爭耕地之另端通道，並於該通道末端自
    行架設鐵門，同意被上訴人使用，並要求被上訴人上鎖，兩
    造均持有該鐵門之鑰匙，被上訴人就系爭空地並無排他性使
    用，亦非無權占有等語，資為抗辯。原審為被上訴人勝訴之
    判決，被上訴人對於上訴人之上訴則聲明：(一)上訴駁回。(二)
    如為不利之判決，願供擔保請准宣告免為假執行。
四、經查：系爭土地為上訴人所共有，所有權應有部分各1/3 ，
    甲○○占用系爭土地興建系爭房屋，乙○○為甲○○之子，
    共同設籍於系爭房屋；甲○○自38年間起即向劉阿石承租系
    爭耕地耕作，甲○○與上訴人間之系爭耕地租約迄今仍然繼
    續有效存在；甲○○所使用系爭土地上原有土造房屋，前於
    74年間因不堪颱風摧殘而傾頹，經甲○○於原地翻修改建系
    爭房屋；系爭房屋現狀之鐵門、水泥牆及水泥道路坡崁均非
    被上訴人所興造；系爭土地申報地價自89年至今均為每平方
    公尺400 元各情，有土地登記謄本、臺灣省新竹縣私有耕地
    租約、新竹縣寶山鄉私有耕地租約附表、戶籍謄本、地價謄
    本、照片24幀可證（見原審卷第9 頁、第28至30頁、第44頁
    、第49至51頁、第58頁、本院卷第49至52頁、第58至62頁）
    ，並為兩造所不爭執（見本院卷第70頁反面），應堪信為真
    正。
五、上訴人主張：被上訴人2 人共同興建系爭房屋無權占有系爭
    土地，惟為被上訴人所否認，並以前詞置辯。經查：
  (一)按當事人主張有利於己之事實者，就其事實有舉證之責任，
    民事訴訟法第277 條前段定有明文。主張法律關係存在之當
    事人，須就該法律關係發生所須具備之特別要件，負舉證責
    任，此為舉證責任分配原則。又當事人主張之事實，經他造
    於準備書狀內或言詞辯論時或在受命法官、受託法官前自認
    者，無庸舉證，民事訴訟法279條第1項亦有明定。而所謂舉
    證係指就爭訟事實提出足供法院對其所主張者為有利認定之
    證據而言，若所舉證據，不能對其爭訟事實為相當之證明，
    自無從認定其主張為真正。本件上訴人主張被上訴人2 人共
    同興建系爭房屋無權占用系爭土地之事實，為被上訴人所否
    認，甲○○對於系爭房屋為其所興建乙節，並不爭執，乙○
    ○則否認之，辯稱：伊為甲○○之子，僅係與甲○○共同設
    籍於該址，並未共同興建系爭房屋等語。依上開舉證責任分
    配原則，自應由上訴人就系爭房屋係被上訴人2 人共同興建
    之事實，負舉證之責。雖上訴人提出戶籍謄本1 份（見原審
    卷第19頁），以乙○○與甲○○共同設籍於系爭房屋，據以
    主張被上訴人2 人共同興建系爭房屋，惟乙○○係甲○○之
    子，基於共同生活關係，隨同甲○○居住於系爭房屋內，實
    屬人情之常，上訴人徒以乙○○共同設籍於系爭房屋之事實
    ，尚不足據以為乙○○共同興建系爭房屋之有利認定，上訴
    人復未舉其他證據，足以證明乙○○有何共同興建系爭房屋
    或對系爭房屋有事實上之處分權能，進而有無權占用系爭土
    地之情，其就系爭房屋請求乙○○拆房還地及給付相當於租
    金之不當得利部分，即屬無據，為無理由。
六、又按以無權占有為原因，請求返還所有物之訴，被告對原告
    就其物有所有權存在之事實無爭執，而僅以非無權占有為抗
    辯者，原告於被告無權占有之事實，無舉證責任。被告應就
    其取得占有，係有正當權源之事實證明之。如不能證明，則
    應認原告之請求為有理由。本件甲○○對於上訴人所共有系
    爭土地上之系爭房屋為其所興建乙節，並不爭執，惟辯稱：
    系爭房屋係因伊向劉阿石承租系爭耕地，經劉阿石將系爭土
    地上之原有土造房屋交付伊居住使用，系爭耕地租約迄今仍
    有效存在於甲○○與上訴人間，原有土造房屋於74年左右傾
    頹，伊乃經上訴人同意後斥資原地改建，兩造業已合意成立
    使用借貸契約，況系爭房屋係伊供作農舍使用，因系爭耕地
    租約仍有效存在，農舍使用借貸之目的自仍繼續存在，伊與
    上訴人間就系爭土地亦應有使用借貸關係存在等語，惟為上
    訴人所否認。本院審究分述如后：
  (一)甲○○辯稱：其係經上訴人同意後興建系爭房屋，其與上訴
    人間有使用借貸關係，經查：
    1.甲○○於原審審理時聲請傳喚證人己○○為證，據證人己
      ○○證稱：「〔問：是否知道被告（即被上訴人）與地主
      租地耕種的地方有一間房子？〕我知道，從我小孩時候就
      知道，從馬路經過也看得到，房子是地主劉阿石供給被告
      他們使用」、「以前是土牆的，70幾年時因為漏水不能住
      有翻修」、「三七五租地的界限問題發生爭執，當時我是
      本村村長…戊○○本人有對我說到相思樹那邊沒有租給被
      告他們，要還給地主，另外一邊被告種橘子及房子的部分
      繼續供給被告使用」、「戊○○有說連同房子也就是田寮
      繼續給被告使用」、「就是房子繼續給被告使用，這是91
      年時的事情」、「（問：原告是否可能不知道房子的存在
      ？）不可能不知道，因為土地租給人家一定有田寮給人家
      使用要放農具」等語（見原審卷第126頁反面、第127頁）
      。觀諸證人己○○上開證言，僅係於91年間兩造因租地界
      限發生爭執時，上訴人戊○○（下稱戊○○）1 人對證人
      己○○所為之陳述，按繼承，因被繼承人死亡而開始；繼
      承人有數人時，在分割遺產前，各繼承人對於遺產全部為
      公同共有。公同共有物之處分及其他之權利行使，應得公
      同共有人全體之同意。共有物之處分、變更及設定負擔，
      應得共有人全體之同意，民法第1147條、第1151條、第82
      8條、第819條第2 項分別定有明文。查劉阿石於46年11月
      28日死亡後，系爭土地即由其子即戊○○、上訴人丙○○
      及訴外人劉木田繼承，劉木田於86年10月15日死亡後，則
      由上訴人丁○○繼承，有土地登記謄本可佐（見原審卷第
      9頁），並為被上訴人所不爭執。是系爭土地並非戊○○1
      人所有，甲○○自應得全體共有人同意，始得成立使用借
      貸契約，其徒依證人己○○之上開證詞尚不足以認定甲○
      ○與上訴人就系爭土地業有使用借貸法律關係存在。
    2.甲○○復稱：由兩造歷來訴訟及調處之記錄觀之，戊○○
      對兩造間耕地及農舍使用等爭議，歷有代理上訴人全體之
      權限，或至少有對外表示代理之客觀事實，其自有代理權
      限或表見代理之情，惟為上訴人所否認，稽諸戊○○於91
      年間系爭耕地調處時，係基於共有人之一的地位前往，並
      無何代表或代理全體共有人前往之情（見原審卷第111至1
      16頁、第151、152頁），縱使戊○○對證人己○○為上揭
      內容之陳述屬實，亦不過係戊○○個人對該耕地租約爭議
      調處事件之意見，其既非對甲○○為意思表示，更遑論得
      對於系爭土地之全體共有人發生效力。甲○○既無法證明
      戊○○有何代理其他上訴人或曾表示其為代理人而與甲○
      ○成立使用借貸契約，且其他上訴人有知此事實而不為反
      對表示等情，其辯稱戊○○有代理或表見代理上訴人全體
      與之成立使用借貸之事實，要無足採。
    3.甲○○又謂：上訴人會定期巡視系爭房地及其周圍農地，
      且每年祭祖掃墓路過均可看見系爭房地，是其對系爭房屋
      修建及使用系爭土地之事實，不可能諉為不知，其等明知
      甲○○自行修建系爭房屋並使用多年，未為何反對之表示
      ，理當已成立默示同意之意思表示等語。惟所謂默示之意
      思表示，係指依表意人之舉動或其他情事，足以間接推知
      其效果意思者而言，若單純之沈默，除有特別情事，依社
      會觀念可認為一定意思表示者外，不得謂為默示之意思表
      示（最高法院29年度上字第762號判例意旨參照）。本件
      甲○○既未能提出上訴人有何同意其使用系爭土地之積極
      事證，自不得僅以上訴人之單純沈默未為制止，即解為其
      已默許同意。故甲○○所辯其與上訴人間業已成立使用借
      貸法律關係，核屬無據，而不足採。
  (二)甲○○再辯稱：因系爭耕地租約於兩造間仍有效存在，系爭
    房屋係供作農舍使用，農舍使用借貸之目的自仍繼續存在，
    依三七五減租條例第12條立法目的及最高法院43年台上字第
    1 號判例解釋，兩造間就系爭土地自應有使用借貸法律關係
    存在等語，經查：按承租人之農舍，原由出租人無條件供給
    者，本條例施行後，仍由承租人繼續使用，出租人不得藉詞
    拒絕或收取報酬，三七五減租條例第12條固有明文。所謂農
    舍，包括佃農居住之房屋，及其使用之堆肥舍、豬舍、牛舍
    、工寮等在內，此等農舍所占有之基地，解釋上亦應包括在
    內。此項農舍為無償使用權，係附屬於耕地之租賃關係而發
    生，故耕地租賃關係消滅時，即隨之喪失，承租人即應將農
    舍返還出租人，亦有最高法院43年台上字第1 號判例意旨參
    照。惟按三七五減租條例第12條規定之立法目的，係因三七
    五減租條例公告施行後，耕地地租租額不得超過上開條例第
    2 條之限制，恐地主另以提供農舍為名，藉詞收回農舍或收
    取報酬，損及承租人，仍明定該農舍由承租人繼續使用，出
    租人不得藉詞拒絕或收取報酬。又因農舍不可能懸空而建，
    故農舍所占有之基地，解釋上亦應包括三七五減租條例第12
    條規定之範圍內，此乃三七五減租條例第12條及上開最高法
    院判例之旨趣。依上開法條、判例非得任意擴張解釋謂一旦
    出租人於出租耕地時，曾提供農舍供承租人使用者，農舍與
    其使用之基地均各別成立使用借貸契約，縱使該農舍已滅失
    ，承租人乃得繼續使用原農舍所占用之基地，進而興建新農
    舍，否則實有違三七五減租條例第12條規定之法條文意及立
    法目的。甲○○所辯劉阿石提供農舍予伊使用之事實，縱使
    非虛，本件系爭房屋亦非由劉阿石提供之原始農舍，原始農
    舍係土造房屋，業於74年間因不堪颱風摧殘而傾頹，系爭房
    屋為磚造建物，係甲○○於原地翻修改建者，為兩造所不爭
    執。系爭土地上由劉阿石供給甲○○使用之原始農舍，既已
    滅失，該農舍所占用基地之使用借貸關係，自因借貸之目的
    使用完畢而隨之終止，甲○○即應負返還之責。是甲○○於
    原始農舍滅失後，復興建系爭房屋繼續使用系爭土地，即難
    認有何合法使用之正當權源。
  (三)復按所有人對於無權占有或侵奪其所有物者，得請求返還之
    ；對於妨害其所有權者，得請求除去之；又各共有人對於第
    三人，得就共有物之全部為本於所有權之請求，民法767 條
    、第821 條分別定有明文。本件甲○○改建系爭房屋占用使
    用系爭土地並無正當權源，已詳如前述，則上訴人依民法76
    7條規定，訴請甲○○將如原判決附圖斜線部分所示面積138
    .53 平方公尺之系爭房屋拆除，並將系爭房屋基地所占用之
    土地返還予全體共有人，自屬有據，應予准許。
七、另除上開系爭房屋基地所占用之土地外，上訴人復主張系爭
    土地上系爭房屋附近之系爭空地（面積394.47平方公尺）亦
    為被上訴人所無權占用，被上訴人應一併返還予上訴人，惟
    為被上訴人所否認，辯稱：系爭空地原為劉阿石提供甲○○
    以用作農作物收成時集散並暫時堆置農物之場地，伊並未設
    圍牆或圍籬，嗣被上訴人原進出系爭房屋及耕地之通道，遭
    上訴人以鋼筋水泥牆封閉，經被上訴人抗議及報警處理後，
    上訴人乃另闢毗鄰系爭耕地之另端通道，並於該通道末端自
    行架設鐵門，同意被上訴人使用，並要求被上訴人上鎖，兩
    造均持有該鐵門之鑰匙，被上訴人就系爭空地並無排他性使
    用等語，業據其提出照片15幀、楓橋派出所受理乙○○報案
    紀錄表影本 1份為證（見本院卷第58至62頁、第82至85頁、
    第80頁），上訴人則自承系爭空地被上訴人未設圍牆或圍籬
    ，系爭土地係於97年5月19日變更為現狀，現狀之鐵門、水
    泥牆及之水泥道路坡崁均非被上訴人所興造，變更後之鐵門
    鑰匙係被上訴人所設，但上訴人亦擁有該鐵門鑰匙各情（見
    本院卷第43頁反面、第70頁反面、第160頁），由此可認定
    系爭空地及通道呈封閉狀況並非被上訴人所造成者。按所謂
    占有係指對物有事實管領力言，雖不以占有人之占有意思為
    必要，但占有之成立，應對於物已有確定與繼續之支配關係
    ，並達排除他人干涉狀態者，始足當之。自空間言，應指社
    會觀念上可認為對於該物已有事實上之管領力，即一般人認
    該占有人之行為，有一定之空間結合關係，例如對於不動產
    有占有使用或管理之情事。又占有應有相當時間之結合關係
    ，即占有人與該物之空間結合，已達相當時間之繼續性者，
    如僅因一時的或偶然的發生空間結合關係，或僅因地勢偏遠
    或特殊，外人甚少出入，即難認其具有事實上管領力。本件
    系爭空地、通道呈封閉狀況既非被上訴人所造成，且被上訴
    人亦將通道鐵門鑰匙交予上訴人，上訴人得自由進出系爭空
    地，顯見被上訴人對系爭空地並無排除他人干涉而有事實管
    領力之意思及事實。上訴人主張系爭空地亦為被上訴人無權
    占用之事實，不足採信，其請求被上訴人應返還系爭空地，
    亦屬無據，不應准許。
八、關於上訴人請求甲○○返還不當利益部分：
  (一)按無法律上原因而受利益，致他人受損害者，應返還其利益
    ，民法第179 條定有明文。又依社會通常觀念，無權占有使
    用他人所有之土地，可能獲得相當於租金之利益，是被上訴
    人依據不當得利之法則，請求甲○○就其所占用系爭土地範
    圍返還相當於租金之不當利益，即屬有據。
  (二)次按城市地方房屋之租金，以不超過土地及其建築物申報總
    價年息10%為限，土地法第97條第1項定有明文，此項規定依
    同法第105 條規定，於租用基地建築房屋準用之。查系爭房
    屋為磚造房屋，立於眾多耕地之間，地處偏遠，系爭土地之
    申報地價自89年起每平方公尺均為 400元，未曾調升等情，
    有現場照片、原審勘驗測量筆錄、地籍圖謄本及地價謄本可
    稽（見原審卷第49至51頁、第68至70頁、第86頁、本院卷第
    49頁）。爰斟酌系爭土地之地理位置、鄰近地區繁榮程度、
    土地利用情形及申報地價等一切情狀後，認依系爭土地申報
    地價年息8%計算甲○○因使用系爭土地所受相當於租金之不
    當利益為適當。
  (三)又系爭房屋附近之系爭空地並非被上訴人無權占用之事實，
    已如前述，自應認定甲○○無權占有系爭土地之範圍僅為系
    爭房屋基地所占用如原判決附圖斜線部分所示面積138.53平
    方公尺部分。系爭土地申報地價自89年起至今均為每平方公
    尺 400元，亦如前述，則依上開申報地價年息8%計算，甲○
    ○因使用系爭土地所受相當於租金之不當得利，自92年 5月
    19 日至97年5月18日止，應給付上訴人相當於租金之不當得
    利為 2萬2,165元（計算式：400138.538%5＝22165，
    元以下四捨五入）；另自97年 5月19日起至被上訴人交還如
    原判決附圖斜線部分所示面積138.53平方公尺系爭土地之日
    止，甲○○按月應給付上訴人相當於租金之不當得利為 369
    元（計算式：4 00138. 538%1/12＝369，元以下四捨
    五入）。
九、綜上所述，上訴人依物上請求權及不當得利法律關係，請求
    甲○○將坐落系爭土地上如原判決附圖斜線部分所示面積
    138點53平方公尺之系爭房屋拆除，並將該房屋基地所占用
    之土地返還上訴人。甲○○應給付上訴人2萬2,165元，及自
    97年 5月23日起，至清償日止，按年息5%計算之利息，暨自
    97年 5月19日起至將前項土地返還上訴人之日止，按月給付
    上訴人 369元，為有理由，應予准許，逾此範圍之請求，為
    無理由，不應准許。從而，原審就上開應予准許部分，所為
    上訴人敗訴之判決，自有未洽，上訴意旨指摘原判決此部分
    為不當，求予廢棄改判，為有理由，應予准許；原審就上開
    不應准許部分，所為上訴人敗訴之判決，所持理由雖與本院
    未盡相同，然其結論並無二致，上訴意旨指摘原判決此部分
    為不當，求予廢棄改判，為無理由，應予駁回。又上訴人勝
    訴部分，核其訴訟標的金額未逾 150萬元〔3500（土地公告
    現值）138.53＝484855〕，甲○○就此部分不得上訴第三
    審，是就此部分無為假執行宣告之必要；至上訴人敗訴部分
    ，其假執行之聲請已失所依據，不應准許，故兩造假執行、
    免假執行之聲請，均無理由，本院無庸併予諭知。
十、至兩造其餘之攻擊或防禦方法及未經援用或進行調查之證據
    ，經本院斟酌後，認為均不足以影響本判決之結果，自無予
    以調查或逐一詳予論駁之必要。附此敘明。
十一、據上論結，本件上訴為一部有理由，一部無理由，依民事
      訴訟法第449條第2項、第450、第79條、第85條第2項，判
      決如主文。
中    華    民    國    98    年    7    月    21    日
                    民事第四庭
                        審判長法  官  張劍男
                              法  官  翁昭蓉
                              法  官  陳靜芬
正本係照原本作成。
被上訴人不得上訴。
上訴人如不服本判決，應於收受送達後20日內向本院提出上訴書
狀，其未表明上訴理由者，應於提出上訴後20日內向本院補提理
由書狀（均須按他造當事人之人數附繕本）上訴時應提出委任律
師或具有律師資格之人之委任狀；委任有律師資格者，另應附具
律師資格證書及釋明委任人與受任人有民事訴訟法第466條之1第
1項但書或第2項（詳附註）所定關係之釋明文書影本。
中    華    民    國    98    年    7     月    23    日
                              書記官  應瑞霞
附註：
民事訴訟法第466條之1（第1項、第2項）：
對於第二審判決上訴，上訴人應委任律師為訴訟代理人。但上訴
人或其他法定代理人具有律師資格者，不在此限。
上訴人之配偶、三親等內之血親、二親等內之姻親，或上訴人為
法人、中央或地方機關時，其所屬專任人員具有律師資格並經法
院認為適當者，亦得為第三審訴訟代理人。


司法院資訊處製作；財團法人民間司法改革基金會備份。
